【裁判字號】    89,台上,6680
【裁判日期】    891102
【裁判案由】    常業詐欺
【裁判全文】
最高法院刑事判決                              八十九年度台上字第六六八○號
    上   訴   人  台灣高等法院台南分院檢察署檢察官
    上訴人即被告  甲○○
                  乙○○
右上訴人等因被告等常業詐欺案件，不服台灣高等法院台南分院中華民國八十七年八
月十九日第二審更審判決（八十七年度上更(一)字第一五三號，起訴案號：台灣雲林地
方法院檢察署八十五年度偵字第四七一號），提起上訴，本院判決如左：
    主  文
上訴駁回。
    理  由
按刑事訴訟法第三百七十七條規定，上訴於第三審法院，非以判決違背法令為理由，
不得為之。是提起第三審上訴，應以原判決違背法令為理由，係屬法定要件。如果上
訴理由狀並未依據卷內訴訟資料，具體指摘原判決不適用何種法則或如何適用不當，
或所指摘原判決違法情事，顯與法律規定得為第三審上訴理由之違法情形，不相適合
時，均應認其上訴為違背法律上之程式，予以駁回。本件原判決依憑上訴人甲○○於
調查站之自白，已判刑確定之共犯何本鈺、證人林萬彰、許良登於調查站之證述，上
訴人乙○○、證人黃武雄、曾松雄於中央健保局訪談時之供述，已判刑確定之共犯張
文賓於其案件第一審審理中之供述，及卷附之台閩地區勞工保險局附之電腦清單、掛
號登記簿、診所處方箋、病歷查碼簿、診斷證明書、現金帳、健保局醫療費用付款通
知書等證據，並參酌全案卷證資料，本於事實審法院推理之作用，認定上訴人甲○○
未取得合法醫師資格，先後與具有醫師資格之上訴人乙○○、何本鈺，共同意圖為自
己不法之所有，基於概括之犯意，自民國八十二年十月起至八十三年九月止，以每月
新臺幣（下同）七萬五千元另加紅利五千元至一萬元之代價聘任乙○○，自八十三年
九月八日起以每月十一萬元另加紅利五千元至一萬元之代價聘任何本鈺，由乙○○、
何本鈺各提供其雲林縣衛生局開業執照，在雲林縣麥寮鄉後安村後安一五八之七號開
設「後安診所」，並以二人名義與台閩地區勞工保險局（下稱勞保局）簽約為勞保特
約診所，嗣八十四年三月一日全民健康保險開辦後，則以何本鈺名義與中央健康保險
局（下稱健保局）簽約為全民健保特約診所，約定門診病患平日由乙○○、何本鈺看
診、處方、用藥；若乙○○、何本鈺不在診所時，由甲○○為病患看診，診所所得盈
餘歸甲○○所有。八十二年十月間診所開業後，甲○○陸續為前來求診之病患為診察
、處方、治療等醫療行為，擅自執行醫療業務，且以乙○○、何本鈺名義持門診資料
連續向勞保局、健保局申請醫療給付多次，致勞保局、健保局承辦人員陷於錯誤，而
給付醫療費用，足生損害於勞保局。合計向勞保局詐領四百六十八萬六千八百八十元
，向健保局詐領二百四十六萬九千一百八十九元，總計金額為七百一十五萬六千零六
十九元，均亦足以生損害於勞保局、健保局對於查核申報醫療費用之正確性，甲○○
、乙○○、何本鈺並均以詐取上開醫療給付為業，恃以維生。嗣於八十四年十二月十
三日，始為法務部調查局雲林縣調查站人員在上址查獲，並扣得掛號登記簿二本、診
所處方箋三本、病歷查碼簿一本、診斷證明書一本、現金帳一本、健保局醫療費用付
款通知書一本。乙○○又基於前述同一常業詐欺之犯意，於八十五年間，在南投縣國
姓鄉○○路○段三七四號開設「承佑診所」，並於同年九月間起至八十六年三月止，
以每月五萬元僱用未具有合法醫師資格之張文賓共同基於意圖為自己不法所有之犯意
，約定於乙○○不在時由張文賓為門診病患看診並開立處方箋、用藥等醫療行為，而
擅自執行醫療業務，並與健保局簽約為全民健保特約診所，再由張文賓繼續為前來求
診之病患為診察、處方、治療等醫療行為，且以乙○○名義持門診資料連續向健保局
申請詐領醫療給付多次，使健保局承辦人員陷於錯誤，而給付醫療費用，足生損害於
健保局，合計向健保局詐領三萬三千零四十二元，亦足以生損害於健保局對於查核申
報醫療費用之正確性，乙○○、張文賓並均以詐取上開醫療給付為業，恃以維生。嗣
於八十六年二月二十五日、三月十八日，先後二次為健保局派員在上址查獲等情，因
而撤銷第一審不當之判決，依牽連關係從一重，仍論處上訴人等共同以犯詐欺罪為常
業罪刑，已詳為說明其認定之理由，所為論斷俱有卷內資料可稽。檢察官上訴意旨略
以：上訴人等持填載不實之門診資料向勞保局、健保局申請醫療給付，尚觸犯刑法第
二百十六條、二百十五條之偽造文書罪，原判決漏未論處該罪，又事實認定上訴人甲
○○與何本鈺係共同正犯，但理由內並未說明，自有適用法則不當及理由不備之違法
云云。上訴人甲○○上訴意旨略以：其僅任乙○○、何本鈺之助手，在二人指示下協
助醫療工作，未擅自執行醫療業務，不在醫師法第二十八條第一項處罰之列，原判決
論以共同正犯自有未合。又證人林萬彰、許義勇、許良登於偵查及一審審理中均證稱
，係由老醫師問診，此均屬對其有利之證詞，足見其並未有違反醫師法之行為，原判
決僅以其在調查站之自白論罪，自與證據法則不合云云。上訴人乙○○上訴意旨略以
：並無證據足認張文賓係其僱用，原判決僅以張文賓之供述為不利之認定，自有證據
調查未盡及未載理由之違法云云。惟查：（一）、原判決事實已記載上訴人甲○○與
何本鈺係基於共同之犯意，及二人所分擔之犯罪行為，理由亦引二人調查站之供述為
其認定之所據，依此，已足認原判決係認定二人為共同正犯無疑，雖於理由中未進而
敘明二人係共同正犯，僅屬疏略，非屬理由不備，檢察官以此指摘，自非合法。又裁
判上一罪案件之重罪部分得提起第三審上訴，其輕罪部分雖不得上訴，依審判不可分
原則，第三審法院亦應併予審判，但以重罪部分之上訴合法為前提，如該上訴為不合
法，第三審法院既應從程序上予以駁回，而無從為實體上判決，對於輕罪部分自無從
適用審判不可分原則，併為實體上之審判。本件檢察官就上訴人等所犯常業詐欺、違
反醫師法重罪部分之上訴，其就甲○○部分指有理由不備，為非合法，已如前述，就
乙○○部分，並未為任何指摘，亦非合法，其就重罪部分之上訴既為不合法，則就所
涉輕罪之偽造文書部分之上訴，自亦無從為實體上審判，自應予駁回。（二）、上訴
人甲○○確有違反醫師法之犯行，除其在調查站中為自白外，尚有共犯何本鈺、證人
即病患林萬彰、許良登亦在調查站中指證明確，原判決已詳引有關供述，並參酌卷附
之處方箋等證據而為認定，復說明林萬彰、許良登嗣後翻異所供及許義勇所述，均不
足為其有利之認定予以指駁，並無其所指之採證違法之情事。至上訴人乙○○確有僱
用張文賓從事醫療行為，原判決已敘明除據張文賓供述外，尚有證人即病患黃武雄、
曾松雄指證，亦無其上訴意旨所指之調查證據未盡及理由不備之違法，其等二人之上
訴，無非係對原審採證認事及證據證明力判斷之職權行使，為任意指摘，復對原判決
已說明之事項重為事實上之爭執，均不足據以辨認原判決已具備違背法令之形式，其
等上訴違背法律上之程式，均應予駁回。
據上論結，應依刑事訴訟法第三百九十五條前段，判決如主文。
中      華      民      國    八十九    年     十一     月      二      日
                              最高法院刑事第二庭
                                  審判長法官  莊  來  成
                                        法官  呂  潮  澤
                                        法官  謝  俊  雄
                                        法官  白  文  漳
                                        法官  蘇  振  堂
      右正本證明與原本無異
                                              書  記  官
中      華      民      國    八十九    年     十一     月     十三     日


司法院資訊處製作；財團法人民間司法改革基金會備份。
